---
title: "Tugas-mpdw3"
author: Fadly Mochammad Taufiq
output: html_document
date: "2023-09-18"
---

#aktifkan package
```{r}
library(dLagM)
library(dynlm)
library(MLmetrics)
library(lmtest)
library(car)
library(rio)
library(forecast)
```

#Input Data
```{r}
Data <- import("https://raw.githubusercontent.com/imomenujung/MPDW/main/Pertemuan-3/RepsolStockData20Years.csv")
Data <- Data[1:500, ]
```

#mempersiapkan data
```{r}
#mengambil peubah open dan volume
Data <- subset(Data, select = c(open, volume))

#mengubah nama colom open menjadi Yt dan volume menjadi Xt
library(dplyr)
Data <- Data %>%
  rename(Xt = volume, Yt = open)

#Split data
train<-Data[1:400,]
test<-Data[401:500,]

#data time series
train.ts<-ts(train)
test.ts<-ts(test)
Data.ts<-ts(Data)
Data.ts
```

#model koyck
```{r}
#pemodelan
model.koyck <- koyckDlm(x = train$Xt, y = train$Yt)
summary(model.koyck)
AIC(model.koyck)
BIC(model.koyck)
```
Dari hasil tersebut, didapat bahwa peubah $y_{t-1}$ memiliki nilai $P-Value<0.05$. Hal ini menunjukkan bahwa peubah $y_{t-1}$ berpengaruh signifikan terhadap $y$. Adapun model keseluruhannya adalah sebagai berikut

$$
\hat{Y_t}=(1.372e-01)+(2.359e-09)X_t+(9.899e-01)Y_{t-1}
$$

Berikut adalah hasil peramalan y untuk 100 periode kedepan menggunakan model koyck
```{r}
fore.koyck <- forecast(model = model.koyck, x=test$Xt, h=100)
fore.koyck
mape.koyck <- MAPE(fore.koyck$forecasts, test$Yt)
#akurasi data training
GoF(model.koyck)
```

#Regression with Distributed Lag

Pemodelan (Lag=2)
```{r}
model.dlm <- dlm(x = train$Xt,y = train$Yt , q = 2)
summary(model.dlm)
AIC(model.dlm)
BIC(model.dlm)
```
Dari hasil diatas, didapat bahwa $P-value$ dari intercept dan $x_{t-1}>0.05$. Hal ini menunjukkan bahwa ternyata intercept dan $x_{t-1}$ tidak terlalu berpengaruh signifikan terhadap $y$. Adapun model keseluruhan yang terbentuk adalah sebagai berikut

$$
\hat{Y_t}=(1.445e+01)+(5.205e-09)X_t+(6.365e-09)X_{t-1}+(5.066e-09)X_{t-2}
$$
Berikut merupakan hasil peramalan $y$ untuk 5 periode kedepan
```{r}
fore.dlm <- forecast(model = model.dlm, x=test$Xt, h=100)
fore.dlm
mape.dlm <- MAPE(fore.dlm$forecast, test$Yt)
#akurasi data training
GoF(model.dlm)
```

penentuan lag optimum 
```{r}
finiteDLMauto(formula = Yt ~ Xt,
              data = data.frame(train), q.min = 1, q.max = 6,
              model.type = "dlm", error.type = "AIC", trace = FALSE)
```
Berdasarkan output tersebut, lag optimum didapatkan ketika lag=6. Selanjutnya dilakukan pemodelan untuk lag=6

model dlm dengan lag optimum
```{r}
model.dlm2 <- dlm(x = train$Xt,y = train$Yt , q = 6)
summary(model.dlm2)
AIC(model.dlm2)
BIC(model.dlm2)
```
Dari hasil tersebut terdapat beberapa peubah yang berpengaruh signifikan terhadap taraf nyata 5% yaitu $x_{t-2}$ . Adapun keseluruhan model yang terbentuk adalah

$$
\hat{Y_t}= (1.441e+01)+(2.091e-09)X_t+...+(9.757e-09)X_{t-6}
$$
peramalan dan akurasi
```{r}
#peramalan
fore.dlm2 <- forecast(model = model.dlm2, x=test$Xt, h=100)
mape.dlm2 <- MAPE(fore.dlm2$forecast, test$Yt)
#akurasi data training
GoF(model.dlm2)
```


#Model autoregressive
Pemodelan
```{r}
model.ardl <- ardlDlm(x = train$Xt, y = train$Yt, p = 1 , q = 1)
summary(model.ardl)
AIC(model.ardl)
BIC(model.ardl)
```
```{r}
fore.ardl <- forecast(model = model.ardl, x=test$Xt, h=100)
fore.ardl

mape.ardl <- MAPE(fore.ardl$forecast, test$Yt)
mape.ardl
#akurasi data training
GoF(model.ardl)
```

LAG OPTIMUM
penentuan lag optimum
```{r}
model.ardl.opt <- ardlBoundOrders(data = data.frame(Data), ic = "AIC", 
                                  formula = Yt ~ Xt )
min_p=c()
for(i in 1:6){
  min_p[i]=min(model.ardl.opt$Stat.table[[i]])
}
q_opt=which(min_p==min(min_p, na.rm = TRUE))
p_opt=which(model.ardl.opt$Stat.table[[q_opt]] == 
              min(model.ardl.opt$Stat.table[[q_opt]], na.rm = TRUE))
data.frame("q_optimum" = q_opt, "p_optimum" = p_opt, 
           "AIC"=model.ardl.opt$min.Stat)
```
Dari tabel di atas, dapat terlihat bahwa nilai AIC terendah didapat ketika $p=1$ dan $q=3$, yaitu sebesar `-285.4785`. Artinya, model autoregressive optimum didapat ketika $p=1$ dan $q=3$.

Selanjutnya dapat dilakukan pemodelan dengan nilai $p$ dan $q$ optimum seperti inisialisasi di langkah sebelumnya.

Perbandingan model
```{r}
akurasi <- matrix(c(mape.koyck, mape.dlm, mape.dlm2, mape.ardl))
row.names(akurasi)<- c("Koyck","DLM 1","DLM 2","Autoregressive")
colnames(akurasi) <- c("MAPE")
akurasi
```
plot
```{r}
par(mfrow=c(1,1))
plot(test$Xt, test$Yt, type="b", col="black")
points(test$Xt, fore.koyck$forecasts,col="red")
lines(test$Xt, fore.koyck$forecasts,col="red")
points(test$Xt, fore.dlm$forecasts,col="blue")
lines(test$Xt, fore.dlm$forecasts,col="blue")
points(test$Xt, fore.dlm2$forecasts,col="orange")
lines(test$Xt, fore.dlm2$forecasts,col="orange")
points(test$Xt, fore.ardl$forecasts,col="green")
lines(test$Xt, fore.ardl$forecasts,col="green")
legend("topleft",c("aktual", "koyck","DLM 1","DLM 2", "autoregressive"), lty=1, col=c("black","red","blue","orange","green"), cex=0.8)
```

