---
title: "Tugas Pemodelan dan Diagnostik Model Arima"
author: "Fadly Mochammad Taufiq"
date: "2023-10-16"
output: html_document
---

```{r setup, include=FALSE}
knitr::opts_chunk$set(echo = TRUE)
```

# Tugas Pemodelan dan Diagnostik Model Arima

## Persiapan bahan untuk analisis

### Library
```{r}
library(rio)
library(tseries)
library(MASS)
library(TSA)
library(lmtest)
library(forecast)
```
### Input Data
```{r}
data <- import("https://raw.githubusercontent.com/imomenujung/MPDW/main/Pertemuan%201/Data%20Minyak.csv")
data
```
Data tersebut merupakan data perkembangan minyak goreng di kota Bogor tiap minggu dari bulan Mei 2021 - Agustus 2023 (satuan Rupiah)

### Partisi Data
```{r}
data.ts <- ts(data$Minyak_Goreng)
data_train <- ts(data$Minyak_Goreng[1:75])
data_test <- ts(data$Minyak_Goreng[76:120])
data_train
data_test
```
## Eksplorasi Data

### Visualisasi data
```{r}
## Plot Data Keseluruhan
ts.plot(data.ts, xlab="Periode ", ylab="Harga Minyak Goreng (Rupiah)",
        main = "Perkembangan Harga Minyak Goreng")
points(data.ts)

## plot data latih
ts.plot(data_train, xlab="Periode ", ylab="Harga Minyak Goreng (Rupiah)",
        main = "Plot Data Latih")
points(data_train)

## Plot data Uji
ts.plot(data_test, xlab="Periode ", ylab="Harga Minyak Goreng (Rupiah)",
        main = "Plot Data Uji")
points(data_test)

## plot ACF data latih
acf(data_train, main = "Plot ACF Data Latih")
```
Berdasarkan plot ACF, terlihat bahwa plot ACF pada data tersebut menurun secara perlahan (*tails off slowly*) yang menandakan data tidak stasioner dalam rataan

### Uji ADF Data Latih
```{r}
adf.test(data_train)
```
H_0 : Data tidak stasioner dalam rataan
H_1 : Data stasioner dalam rataan

P val sebesar **0.5604** lebih besar dari taraf 5%, sehingga tak tolak H0, cukup bukti untuk mengatakan data tidak stasioner dalam rataan

### Boxcox Data Latih
```{r}
#Plot Boxcox
index <- seq(1:length(data_train))
bc = boxcox(data_train~index, lambda = seq(0,10,by=1))

#Nilai Lambda
lambda <- bc$x[which.max(bc$y)]
lambda

#SK
bc$x[bc$y > max(bc$y) - 1/2 * qchisq(.95,1)]
```
Plot Boxcox menunjukkan nilai rounded value  optimum sebesar **0** dan pada selang kepercayaan 95% nilai memiliki batas bawah **0** dan batas atas **0.5050505**. Selang tersebut tidak memuat nilai satu sehingga dapat dikatakan bahwa data bangkitan tidak stasioner dalam ragam.

## Penanganan Tidak Stasioner

### Eksplorasi
```{r}
train.diff<-diff(data_train,differences = 1)
plot.ts(train.diff)
```
berdasarkan plot data deret waktu, terlihat bahwa di awal data sudah stasioner dalam rataan ditandai dengan data bergerak pada nilai tengah tertentu namun dipertengahan terlihat data kurang stasioner

### ACF dan Uji ADF
```{r}
acf(train.diff)
adf.test(train.diff)
```
Hasil ACF : plot ACF cenderung *cuts off* pada lag ke 1 dan 7. Sehingga jika plot PACF dianggap *tails of*, maka model tentatifnya adalah ARIMA(0,1,1) / ARIMA(0,1,7). 

Hasil ADF : 
H_0 : Data tidak stasioner dalam rataan
H_1 : Data stasioner dalam rataan
P val sebesar **0.04637** lebih kecil dari taraf 5%, sehingga tolak H0, sehingga bisa dikatakan data cenderung stasioner dalam rataan.

### PACF
```{r}
pacf(train.diff)
```
plot PACF cenderung *cuts off* pada lag ke 1 dan 6, sehingga jika plot ACF dianggap tails of, maka model tentatifnya adalah ARIMA(1,1,0) / ARIMA(6,1,0).

### EACF
```{r}
eacf(train.diff)
```
model tentatif yang terbentuk adalah ARIMA(0,1,1), ARIMA(0,1,2), ARIMA(0,1,1), ARIMA(1,1,1), ARIMA(2,1,1),ARIMA(3,1,0) dan masih banyak lagi.

## Pemodelan ARIMA
```{r}
#0,1,1
model1<-Arima(train.diff, order=c(0,1,1),method="ML")
summary(model1) #AIC=1164.33
coeftest(model1)

#0,1,7
model2<-Arima(train.diff, order=c(0,1,7),method="ML")
summary(model2) #AIC=1156.22
coeftest(model2)

#1,1,0
model3<-Arima(train.diff, order=c(1,1,0),method="ML")
summary(model3) #AIC=1167.5
coeftest(model3)

#6,1,0
model4<-Arima(train.diff, order=c(6,1,0),method="ML")
summary(model4) #AIC=1163.6
coeftest(model4)

#1,1,1
model5<-Arima(train.diff, order=c(1,1,1),method="ML")
summary(model5) #AIC=1151.31
coeftest(model5)

#2,1,1
model6<-Arima(train.diff, order=c(2,1,1),method="ML")
summary(model6) #AIC=1151.02
coeftest(model6)

#3,1,0
model7<-Arima(train.diff, order=c(3,1,0),method="ML")
summary(model7) #AIC=1159.68
coeftest(model7)
```
Model yang dipilih adalah model 5 (ARIMA(1,1,1)). Hal ini karena model 5  Memiliki AIC paling kecil dibandingkan model lainnya dan seluruh parameternya signifikan.

## Analisis Sisaan

Model terbaik hasil identifikasi kemudian dicek asumsi sisaannya. Sisaan model ARIMA harus memenuhi asumsi normalitas, kebebasan, dan kehomogenan ragam. Diagnostik model dilakukan secara eksplorasi dan uji formal.

### Eksplorasi sisaan
```{r}
sisaan.da <- model5$residuals
par(mfrow=c(1,1))
qqnorm(sisaan.da)
qqline(sisaan.da, col = "blue", lwd = 2)
plot(c(1:length(sisaan.da)),sisaan.da)
acf(sisaan.da)
pacf(sisaan.da)
```
Berdasarkan Eksplorasi terlihat bahwa sisaan tidak menyebar normal dan sisaan saling bebas linear, dan berdasarkan ACF dan PACF pada semua lag terlihat tidak ada nilai yang keluar dari batas.

### Uji Kenormalan
```{r}
ks.test(sisaan.da,"pnorm")  #tak tolak H0 > sisaan menyebar normal
```
H0: Sisaan menyebar normal
H1: Sisaan tidak menyebar normal

Berdasarkan uji Kolmogrov Smirnov, didapat p-value sebesar **1.332e-15* yang kurang dari taraf nyata 5% sehingga tolak H0. dan menandakan bahwa sisaan tidak menyebar normal.

### Uji Kebebasan (Identifikasi Korelasi)
```{r}
Box.test(sisaan.da, type = "Ljung")  #tak tolak H0 > sisaan saling bebas
```
H0 : Sisaan saling bebas
H1 : Sisaan tidak saling bebas
Berdasarkan uji Ljung-Box , didapat p-value sebesar **0.5062** yang lebih besar dari taraf nyata 5% sehingga tak tolak H0. Hal ini menandakan bahwa sisaan saling bebas.

### Uji Kehomogenan ragam Sisaan
```{r}
Box.test((sisaan.da)^2, type = "Ljung")  #tak tolak H0 > sisaan homogen
```
H0 : Ragam sisaan homogen
H1 : Ragam sisaan tidak homogen

Berdasarkan uji Ljung-Box terhadap sisaan kuadrat, didapat p-value sebesar **1.599e-05** yang kurang dari taraf nyata 5% sehingga tolak H0 menandakan bahwa ragam sisaan homogen.

### Uji Nilai tengah sisaan sama dengan nol
```{r}
t.test(sisaan.da, mu = 0, conf.level = 0.95)  #tak tolak h0 > nilai tengah sisaan sama dengan 0
```
H0 : nilai tengah sisaan sama dengan 0
H1 : nilai tengah sisaan tidak sama dengan 0

Berdasarkan uji-t, didapat p-value sebesar **0.6794** yang lebih besar dari taraf nyata 5% sehingga tak tolak H0 menandakan bahwa nilai tengah sisaan sama dengan nol.

## Peramalan

Berikut peramalan untuk 45 periode kedepan
```{r}
ramalan.da <- forecast(model5, h = 45)
ramalan.da

data.ramalan.da <- ramalan.da$mean
plot(ramalan.da)
```
### Eksplorasi data hasil peramalan
```{r}
pt_1 <- data_train[length(data_train)] #nilai akhir data latih
hasil.forc.Diff <- data.ramalan.da
hasil <- diffinv(hasil.forc.Diff, differences = 1) + pt_1
#has.1 sama hasilnta dengan: cumsum(c(pt_1,hasil.forc.Diff))
ts.plot(data_train,hasil,xlab="Periode ", ylab="Harga Minyak Goreng (Rupiah)",
        main = "Perkembangan Harga Minyak Goreng")
```
Data peramalan menunjukkan harga minyak akan selalu naik perlahan

### Perbandingan data Uji dengan data hasil peramalan
```{r}
perbandingan.da<-matrix(data=c(head(data_test, n=45), hasil[-1]),
                        nrow = 45, ncol = 2)
colnames(perbandingan.da)<-c("Aktual","Hasil Forecast")
perbandingan.da

selisih <- perbandingan.da[ ,1] -perbandingan.da[ ,2]
selisih <- as.matrix(abs(selisih))
colnames(selisih)<-c("Selisih antara Aktual dengan Forecast")
summary(selisih)
```
Dari Hasil antara data Aktual dengan data peramalan didapatkan rata-rata selisih sebesar **407.32 rupiah** dengan selisih terkecil sama dengan  **4.86 rupiah** dan selisih terbesar sebesar **1087 rupiah**

### Tingkat Akurasi
```{r}
accuracy(ts(hasil[-1]), head(data_test, n=45))
```
